臺灣高等法院臺中分院刑事判決
111年度金上訴字第2146號
上  訴  人  臺灣臺中地方檢察署檢察官
被      告  林家葳


上列上訴人因被告違反洗錢防制法等案件，不服臺灣臺中地方法
院111年度金簡上字第29號中華民國111年7月12日第一審判決（
聲請簡易判決處刑案號：臺灣臺中地方檢察署110年度偵字第366
78號），提起上訴，本院判決如下：
    主  文
上訴駁回。
    理  由
一、檢察官聲請簡易判決處刑意旨略以：被告林家葳（下稱被告
    ）可預見將金融機構帳戶交由他人使用，可能幫助詐欺集團以
    詐欺社會大眾轉帳或匯款至該帳戶，成為所謂「人頭帳戶」
    ，且其所提供之金融帳戶將來可幫助車手成員進行現金提領而切斷
    資金金流以隱匿詐欺犯罪所得之去向及所在而進行洗錢，竟基於
    即使發生亦不違反本意之幫助詐欺及幫助洗錢之犯意，經不
    詳姓名、年籍、自稱「林暐書」詐欺集團成員之指示，於民
    國110年3月26日19時27分許，至臺中市南區之統一便利商店
    興學門市，將所申設之中國信託商業銀行(帳號：000-00000
    0000000)、合作金庫商業銀行(帳號：000-0000000000000)
    之金融卡（已依指示更改密碼），交予該不詳詐欺集團成員
    收受。嗣該詐欺集團成員取得前揭帳戶之金融卡及密碼後，
    即共同意圖為自己不法之所有，並基於詐欺取財之犯意聯絡
    ，於如附表所示之時間，以如附表所示之方式誆騙被害人翁
    詩婷、陳郁蕙、羅珮瑜，致前開3人陷於錯誤，於如附表所
    示之時間，轉帳如附表所示之金額至被告上揭銀行帳戶，因
    認被告涉有刑法第30條第1項、洗錢防制法第14條第1項之幫
    助一般洗錢罪，及刑法第30條第1項、同法第339條第1項之
    幫助詐欺取財等罪嫌等語。
二、按犯罪事實應依證據認定之，無證據不得認定犯罪事實；有
    罪之判決書應於理由內記載認定犯罪事實所憑之證據及其認
    定之理由；刑事訴訟法第154條第2項及第310條第1款分別定
    有明文。而犯罪事實之認定，係據以確定具體的刑罰權之基
    礎，自須經嚴格之證明，故其所憑之證據不僅應具有證據能
    力，且須經合法之調查程序，否則即不得作為有罪認定之依
    據。倘法院審理之結果，認為不能證明被告犯罪，而為無罪
    之諭知，即無前揭第154條第2項所謂「應依證據認定」之犯
    罪事實之存在。因此，同法第308條前段規定，無罪之判決
    書只須記載主文及理由。而其理由之論敘，僅須與卷存證據
    資料相符，且與經驗法則、論理法則無違即可，所使用之證
    據亦不以具有證據能力者為限，即使不具證據能力之傳聞證
    據，亦非不得資為彈劾證據使用。故無罪之判決書，就傳聞
    證據是否例外具有證據能力，本無須於理由內論敘說明（最
    高法院100年度台上字第2980號判決意旨參照）。
三、次按犯罪事實應依證據認定之，無證據不得認定犯罪事實；
    不能證明被告犯罪者，應諭知無罪之判決，刑事訴訟法第15
    4條第2項、第301條第1項分別定有明文。又刑事訴訟法上所
    謂認定犯罪事實之證據，係指足以認定被告確有犯罪行為之
    積極證據而言，如未能發現有相當證據或證據不足以證明，
    自不能以推測或擬制之方法以為裁判基礎，而認定不利於被
    告之事實，需依積極證據，苟積極證據不足為不利被告之認
    定時，即應為有利於被告之認定，更不必有何有利之證據；
    所謂「積極證據足以為不利被告事實之認定」，係指據為訴
    訟上證明之全盤證據資料，在客觀上已達於通常一般之人均
    不致於有所懷疑、而得確信被告確曾犯罪之程度；若未達到
    此一程度，而有合理之懷疑存在時，即無從為有罪之確信。
    而訴訟上所得之全盤證據資料，固不以直接證據為限，間接
    證據亦應包含在內，惟採用間接證據時，必其所成立之證據
    ，在直接關係上，雖僅足以證明他項事實，而由此他項事實
    ，本於事理之作用足以證明待證事實者，方為合法，若憑空
    之推想，並非得採為證據資料之間接證據（最高法院29年上
    字第3105號、30年上字第816號及32年上字第67號、76年台
    上字第4986號判決意旨參照）。再者，刑事訴訟法第161條
    第1項明文規定：「檢察官就被告犯罪事實，應負舉證責任
    ，並指出證明之方法。」；因此，檢察官對於起訴之犯罪事
    實，應負提出證據及說服之實質舉證責任。倘其所提出之證
    據，不足為被告有罪之積極證明，或其指出證明之方法，無
    從說服法院以形成被告有罪之心證，基於無罪推定之原則，
    自應為被告無罪判決之諭知。申言之，刑事訴訟制度受「倘
    有懷疑，則從被告之利益為解釋」、「被告應被推定為無罪
    」原則所支配，故得為訴訟上證明者，無論為直接或間接證
    據，須客觀上於吾人一般社會生活經驗均不致有所懷疑，而
    達於確信之程度者，且除認定被告犯罪之外，無從本於同一
    事證為其他有利於被告之合理推斷，始可以之為不利之認定
    ，倘其證明尚未達於確信之程度，而有合理可疑存在時，即
    難據為被告有罪之認定。
四、檢察官聲請簡易判決處刑意旨認被告涉有上開幫助詐欺取財
    、幫助一般洗錢等罪嫌，無非係以被告於警詢及偵訊中之供
    述、證人即被害人翁詩婷、陳郁蕙、羅珮瑜於警詢之陳述、
    內政部警政署反詐騙諮詢專線紀錄表、受理詐騙帳戶通報警
    示簡便格式表、金融機構聯防機制通報單、匯款回條聯、對
    話紀錄、被告上開中國信託商業銀行、合作金庫商業銀行帳
    戶交易明細等為其論據。檢察官上訴意旨則另略以：按刑法
    所定之幫助犯，行為人只要概略認識該特定犯罪之不法內涵
    即可，無庸過於瞭解正犯行為之細節或具體內容。而金融帳
    戶乃個人理財工具，依我國現狀，申設金融帳戶並無任何特
    殊限制，且可於不同之金融機構申請多數帳戶使用，是依一
    般人之社會通念，若見他人不以自己名義申請帳戶，反而收
    購或借用別人之金融帳戶以供使用，並要求提供提款卡及告
    知密碼，則提供金融帳戶者主觀上如認識該帳戶可能作為對
    方收受、提領特定犯罪所得使用，對方提領後會產生遮斷金
    流以逃避國家追訴、處罰之效果，仍基於幫助之犯意，而提
    供該帳戶之提款卡及密碼，以利洗錢實行，仍可成立一般洗
    錢罪之幫助犯。查被告為高中畢業，曾做過汽車美容、機械
    等工作，足認其已有一定之社會經驗，堪認被告係有正常智
    識及相當社會歷練之成年人，應了解金融帳戶事關個人財產
    權益之保障，存戶之存摺、提款卡具專屬性及私密性，多僅
    限本人交易使用，縱偶有特殊情況而同意提供自己帳戶供他
    人匯入或提領款項者，亦必係與該他人具相當信賴關係，並
    確實瞭解其用途，並無任意交付予他人使用之理。且被告縱
    有貸款之目的存在，亦不妨礙其交付帳戶提款卡及密碼之結
    果，可能遭詐欺集團從事財產犯罪，作為使被害人匯入款項
    之犯罪工具之預見可能性，竟基於容認該結果之發生，亦不
    違背其本意之不確定幫助詐欺取財犯意，仍交付帳戶提款卡
    及密碼予素昧平生之人，致果真發生被害人遭詐財之結果發
    生。是被告縱為貸款之目的而交付帳戶提款卡及密碼，亦不
    妨礙其具有幫助詐欺取財及幫助洗錢之不確定故意存在。縱
    如依原判決所認定被告交付上開帳戶之目的係為「包裝或美
    化帳戶」，然而被告於提供帳戶資料時，既已知悉對方欲藉
    此製作不實之資金往來等財力證明，意圖使放款人無法正確
    評估被告償債能力，因而陷於錯誤，讓原本應無法貸得款項
    之被告得以順利貸款，可徵其已預見所提供之本案帳戶資料
    ，係以作為詐術之不法目的使用，堪認有縱使他人使用其提
    供之帳戶實施洗錢亦不違背其本意之幫助意思及犯行，原判
    決認為被告縱認識「包裝或美化帳戶」係屬帳戶「非法使用
    」，尚難認有幫助詐欺、幫助一般洗錢之不確定故意，而諭
    知被告無罪判決，有所未合等語。惟訊據被告固坦承伊確實
    有提供帳戶給自稱「林暐書」之人使用，並1次將兩張提款
    卡用超商寄到另一家超商，就是「店到店」的方式，伊只有
    寄出提款卡，密碼用LINE的語音告知等情；惟堅決否認有何
    幫助詐欺、幫助一般洗錢之犯行，堅稱：我當時因疫情收入
    不穩定，乃遭「林暐書」誆騙只要交付金融卡，就可以美化
    帳戶、製造資金進出紀錄，以申辦貸款，我只有交付帳戶金
    融卡而已，並沒有詐騙任何被害人，也沒有提領款項或獲得
    報酬，後來貸款沒有辦下來，我也找不到對方，並未有何幫
    助詐欺取財、幫助一般洗錢之犯意及行為等語。
五、本院查：
(一)詐欺集團之不詳成員分別於如附表所示之時間、以如附表所
    示之方式施用詐術，致如附表所示之被害人陷於錯誤，各匯
    款至被告所有如附表所示之金融帳戶，其後旋遭不詳之詐欺
    集團之成員提領等情，業據被告於警詢、偵查時供承明確，
    並有證人即被害人翁詩婷、陳郁蕙、羅珮瑜於警詢時之陳述
    在卷可稽，復有內政部警政署反詐騙諮詢專線紀錄表、新北
    市政府警察局土城分局土城派出所受理詐騙帳戶通報警示簡
    便格式表、金融機構聯防機制通報單、購物網站訂單頁面節
    圖照片、網路銀行臺外幣交易明細查詢、內政部警政署反詐
    騙諮詢專線紀錄表、金門縣警察局金城分局金城派出所受理
    詐騙帳戶通報警示簡便格式表、金融機構聯防機制通報單、
    國泰世華銀行客戶交易明細表、內政部警政署反詐騙諮詢專
    線紀錄表、臺中市政府警察局烏日分局犁份派出所受理詐騙
    帳戶通報警示簡便格式表、金融機構聯防機制通報單、手機
    通訊紀錄截圖照片、網路銀行轉帳交易結果通知截圖照片、
    電商業者「NIOU AMAZE」交易資訊、被告上開中國信託商業
    銀行申設資料、存款交易明細、合作金庫銀行新開戶建檔登
    錄單、歷史交易明細查詢（見偵卷第43至91頁）在卷為憑，
    此部分之客觀事實堪以認定。
(二)本案依被告與自稱「林暐書」之人，聯繫辦理貸款事宜之通
    訊軟體LINE對話紀錄（見偵卷第23至39頁），形式上與LINE
    之聊天頁面相符，並無任何偽造、變造之痕跡，其內容堪信
    為真實。而細繹其等之對話內容，被告非僅翻拍存摺身分證
    給對方，尚且對於自己的個人基本資料毫無保留，所交談之
    內容亦確與貸款金額有關，是其提供金融帳戶資料，本意在
    於包裝或美化帳戶之用，事後雖依對方之要求寄出金融卡，
    實肇因於誤信對方係一般借貸業者及償還美化帳戶資金之故
    ，縱其未能小心求證、深思熟慮而輕率交付上開帳戶金融卡
    ，可謂對自己之金融帳戶資料保管有所疏失，然尚難以此遽
    論被告於提供上開帳戶金融卡時，對於上開帳戶資料將遭他
    人持以作為詐欺取財不法用途，以及作為金流斷點，實施掩
    飾、隱匿該不法所得之去向行為一事，確已明知或可得而知
    ，被告所辯尚非無稽，堪以採信。
(三)按以現今社會經濟狀況，有信用瑕疵之民眾貸款不易，需款
    孔急者，為求順利獲取貸款，對於代辦貸款公司之要求，多
    會全力配合。詐欺集團利用需款孔急之民眾急於獲得貸款之
    心理，藉此詐取金融帳戶資料者，亦時有所聞，故在信用不
    佳、經濟困難之情形下，因急需貸款過於操切，實難期待一
    般民眾均能詳究細節、提高警覺而避免遭詐騙、利用。且目
    前檢警機關積極查緝利用人頭帳戶而實施詐欺取財之犯行，
    詐欺集團價購取得人頭帳戶已屬不易，遂改以詐騙方式取得
    人頭帳戶，並趁帳戶提供者未及發覺前，充為人頭帳戶而供
    詐欺取財短暫使用者，乃時有所聞，此非僅憑學識、工作或
    社會經驗即可全然知悉。又若一般民眾既因詐欺人員施用詐
    術而陷於錯誤，進而交付鉅額財物，則金融帳戶之持有人亦
    可能因相同原因陷於錯誤而交付存摺、金融卡，自不能徒以
    客觀合理之智識經驗為基準，遽推論被告必具相同警覺程度
    ，而對構成犯罪之事實必有預見。復依被告所述，被告為高
    中畢業，曾做過汽車美容、機械等工作等情（見原審卷第11
    0頁），足見被告就金融業務之熟悉程度，並不優於一般人
    ，尚無法排除被告係受騙而提供帳戶資料之可能。
(四)況人之智識程度各有不同，有人聰穎審慎，凡事小心應對，
    遇事能事先防範，以求不被利用；有人資質一般，不知人心
    險惡、社會百態，易輕信他人，已受騙猶不知其情。衡之，
    現今傳媒多樣化，每日報紙、廣播、網路，無不充斥各種形
    式之代辦信用卡、貸款資訊廣告，甚且主動撥打吾人手機或
    傳送簡訊詢問有無貸款需求者，可謂不勝其擾；倘提供帳戶
    者可能係遭詐騙而交付金融帳戶存摺、金融卡（含密碼），
    亦即無法確信提供帳戶者係出於直接故意或間接故意，自應
    為有利於行為人之認定。而一般人對於社會事物之警覺程度
    常因人因時而異，衡以社會上不法份子為遂其詐欺伎倆，事
    先必備一番說詞，且詐欺人員詐欺他人財物手法不斷推陳出
    新，一般人為其等能言善道說詞所惑，而為不合情理舉措者
    ，屢見不鮮，倘為行事慎思熟慮、具豐富社會經歷之人，或
    可輕易識破此種訛詐之詞，惟仍不能排除確實有人因一時疏
    忽、輕率而誤信而交付帳戶之情，故在信用不佳、經濟拮据
    、貪圖小利或急需工作情形下，因亟需款項、工作過於急切
    或貪圖小利，實難期待一般人均能詳究細節、提高警覺而免
    遭詐騙、利用。是以，被告在缺錢、急需工作或貪圖小利之
    情形下，難免降低警覺性，因一時思慮不周，未必能及時區
    辨相關訊息之真偽，以致在未經事先充分查證下，將對方要
    求之貸款所需文件，包括存摺、印章、金融卡等帳戶資料，
    先行提供允諾代辦貸款之一方，其後始知受騙，此種欺瞞手
    段於司法實務上尚非少見，而詐欺集團慣用之詐騙方法，雖
    迭經報紙、電視宣導，但仍有大量之被害人遭詐騙，且其中
    不乏高知識份子，此亦為眾所周知之事實。本案被告係因急
    於用錢、信用狀況欠佳，始誤信對方乃為其辦理貸款而提供
    系爭帳戶資料及提款卡、密碼等物，難謂有何等悖於情理之
    處，實無從遽認被告主觀上有何幫助他人詐欺取財、洗錢之
    不確定故意。
(五)檢察官聲請簡易判決處刑意旨固認被告與「林暐書」之網路
    對話內容，未見被告向對方詢問提供帳戶之原因、信用整合
    所需費用、信用整合後辦理貸款之金額上限或之後每期應償
    還之利率等事項，且自承曾有貸款經驗，當時未提供金融卡
    、密碼予對方等情，故認被告有容任該人及所屬詐欺集團成
    員使用其前揭帳戶作為詐欺他人匯款之用，且對於詐欺集團
    成員可能利用其前揭帳戶向他人詐取財物、切斷資金金流已
    有預見，亦無違背其本意，是被告有幫助他人詐欺取財及洗
    錢之不確定故意等情，然凡此無非僅出於主觀臆測之詞，
　　且於本判決上揭論述基礎有異，而有關因申辦貸款提供帳戶
    是否涉有幫助詐欺取財、幫助一般洗錢，應視具體個案而論
    ，本案既經被告提出其與「林暐書」間之LINE對話紀錄，且
    被告僅單純提供帳戶，未再參與其他詐欺集團成員之行為或
    其所提供帳戶之金流存提情形，參以被告前未曾有因涉及幫
    助詐欺取財或幫助一般洗錢之前案紀錄，堪認被告本案係因
    一時失慮，遭詐欺集團成員佯騙得以提供帳戶之方式申辦貸
    款，方提供交付前開帳戶，是縱被告此次透過其所稱之貸款
    業者申辦貸款，與一般金融機構之貸款流程尚非類同，然倘
    被告當時並不具有故不清償取得貸款之不法所有意圖，即難
    遽認被告主觀上具有取得不法利得之想法，更無可僅因被告
    於申辦貸款時，聽從「林暐書」之建議，有包裝、美化帳戶
    資力之意思，即得以跳躍式地逕予轉換推認為被告就正犯對
    被害人翁詩婷、陳郁蕙、羅珮瑜等人實行詐騙並洗錢部分，
    具有幫助之犯意而應成立幫助詐欺取財、幫助一般洗錢之罪
    。
(六)基上所述，檢察官上訴意旨猶執陳詞而以被告依其智識程度
    及工作社會經驗，及依被告所述其應具有「包裝或美化帳戶
    」之目的等情，認被告應可懷疑此次申辦信用貸款之手續有
    異，且忽略被告所提出其與「林暐書」之LINE訊息內容，片
    面否定被告堅稱其提供帳戶之原因係本於申辦貸款之真實性
    ，並據以推測被告係本於未必故意而具有幫助詐欺取財、幫
    助一般洗錢之犯意，尚難憑採。本院復查無其他積極具體事
    證，足認被告有何上開被訴之幫助詐欺取財、幫助一般洗錢
    等罪嫌，被告堅稱伊未有上開幫助詐欺取財、幫助一般洗錢
    之犯意等語，堪為可信。從而，原審認本案依檢察官所引用
    之證據，至多僅能證明被害人翁詩婷、陳郁蕙、羅珮瑜等人
    確有遭人詐騙之客觀事實，然尚不足以證明被告主觀上具有
    幫助詐欺取財、幫助一般洗錢之不確定故意，檢察官所舉事
    證及證明之方法，尚未至通常一般之人對於被告被訴之罪嫌
    均不致有所懷疑，而得確信其為真實之程度，亦不足以使法
    院產生必然如此之合理心證，乃依罪證有疑、利於被告之原
    則，而為被告無罪之諭知，並無不合。檢察官猶執陳詞提起
    上訴，主張應為被告有罪之認定，依本判決上揭理由欄五、
    (一)至(五)所示之事證及論述、說明，核為無理由，應予駁
    回。
據上論斷，應依刑事訴訟法第368條，判決如主文。
本案經檢察官張文傑聲請簡易判決處刑，檢察官劉世豪提起上訴
，檢察官劉家芳到庭執行職務。
中　　華　　民　　國　　111 　年　　10　　月　　27　　日
                  刑事第十二庭  審判長法　官  張國忠
                                      法　官  高文崇
                                      法　官  李雅俐
以上正本證明與原本無異。
除檢察官得就幫助一般洗錢部分，依刑事妥速審判法第9條第1項
之規定提起上訴（上訴效力及於檢察官聲請簡易判決處刑書認屬
想像競合犯之裁判上一罪之幫助詐欺取財部分）外，均不得上訴
。
如不服本判決應於收受送達後20日內向本院提出上訴書狀，其未
敘述上訴之理由者，並得於提起上訴後20日內向本院補提理由書
（均須按他造當事人之人數附繕本）「切勿逕送上級法院」。因
疫情而遲誤不變期間，得向法院聲請回復原狀。
                                      書記官  蕭怡綸

中　　華　　民　　國　　111 　年　　10　　月　　27　　日

附表：（即檢察官聲請簡易判決處刑書附表）
編號 被害人 詐欺手法 轉帳日期 轉帳金額 (單位:新臺幣) 匯入帳戶 1 翁詩婷 於110年3月28日某時，佯以露天平台業者名義，向翁詩婷誆稱訂單設定錯誤，須至自動櫃員機解除設定云云。 110年3月28日 15時33分許 10元 林家葳之中國信託商業銀行帳戶 2 陳郁蕙 於110年3月28日某時，佯以電商業者客服人員名義，向陳郁蕙誆稱會員資格設定有誤，須至自動櫃員機解除設定云云。 110年3月28日 16時12分許 2萬9985元 林家葳之合作金庫商業銀行帳戶 3 羅珮瑜 於110年3月28日16時57分許，佯以電商業者客服人員名義，向羅珮瑜誆稱會員資格設定有誤，須至自動櫃員機解除設定云云。 110年3月28日 16時57分許 1萬3015元 林家葳之合作金庫商業銀行帳戶